【裁判字號】    98,交抗,104
【裁判日期】    980403
【裁判案由】    聲明異議
【裁判全文】
臺灣高等法院高雄分院刑事裁定         98年度交抗字第104號
抗  告  人  交通部公路總局高雄區監理所澎湖監理站
代  表  人  蔡益明
受處  分人  甲○○
上列抗告人因受處分人違反道路交通管理處罰條例聲明異議案件
，不服臺灣澎湖地方法院中華民國98年2 月9 日裁定（98年度交
聲字第5 號），提起抗告，本院裁定如下：
    主  文
抗告駁回。
    理  由
一、抗告意旨略以：按緩起訴乃附條件之不起訴處分，本質上為
    不起訴處分之一種，緩起訴處分時，依刑事訴訟法第253 條
    之2 第1 項規定命被告向指定之公益團體支付一定金額者，
    乃屬一種特殊之處遇措施，而非刑法所規定之刑罰。故刑事
    案件經檢察官為緩起訴確定後，應視同不起訴處分確定，得
    依行政罰第26條第2 項規定依違反行政法規定裁處之。本件
    受處分人即異議人甲○○因酒醉駕車之行為，雖經檢察官為
    緩起訴處分，應仍得依違反行政法上義務規定裁處之，抗告
    人處罰異議人罰鍰4 萬5 千部分，於法有據，爰提起抗告請
    撤銷原裁定，更為適法之裁定等語。
二、本案經本院審理結果，認第一審裁定認事用法均無不當，應
    予維持，並引用第一審裁定書記載之理由（如附件）。
三、經查：
(一)、按觸犯刑事法律之犯罪行為，除得經檢察官之起訴，並由法
    院審理後，為有罪科刑、無罪、免訴、不受理、不付審理之
    裁判外，如檢察官認該行為所涉為死刑、無期徒刑或最輕本
    刑3 年以上有期徒刑以外之罪，於參酌刑法第57條所列事項
    及公共利益之維護，認以緩起訴為適當者，得定1 年以上3
    年以下之緩起訴期間為緩起訴處分，並同時命被告為一定之
    金錢給付，因該金錢給付係附隨於緩起訴處分之負擔，性質
    上雖非刑罰，惟就被告而言，仍不無被強制剝奪財產權之性
    質，仍屬其為犯罪所付出之代價，其於刑事訴訟程序中由檢
    察官命被告支付一定金額，乃剝奪其財產權之處罰，雖與刑
    法中罰金刑有異，無須經法院判決，應認仍屬被告犯罪，依
    刑事法律所為之處罰。而屬行政罰法第26條規定：「一行為
    同時觸犯刑事法律及違反行政法上義務規定者，依刑事法律
    處罰之」，所稱之「依刑事法律處罰之」。
(二)、本件受處分人甲○○因於97年11月25日19時26分許，酒後駕
    車而違反道路交通管理處罰條例第35條第1 項第1 款規定，
    經員警當場掣單舉發，復經臺灣澎湖地方法院檢察署檢察官
    於97年12月22日以97年度偵字第937 號為緩起訴處分確定，
    緩起訴期間為1 年，並已於98年2 月24日履行繳納緩起訴處
    分罰金3 萬元，該緩起訴處分期間為1 年等情，有澎湖縣警
    察局舉發違反道路交通管理事件通知單、異議人之臺灣高等
    法院被告前案紀錄表、及上開緩起訴處分書在卷可參。
四、綜上所述，原審因而撤銷原處分內容關於罰鍰4 萬5 千元，
    改諭知不罰部分，尚屬允當。抗告人所執上情並非可採，本
    件抗告並無理由，應予駁回。
據上論結，應依道路交通案件處理辦法第26條，刑事訴訟法第41
2 條，裁定如主文。
中    華    民    國    98    年    4    月      3    日
                刑事第一庭  審判長法  官  郭雅美
                                  法  官  徐美麗
                                  法  官  張意聰
以上正本證明與原本無異。
本裁定不得再抗告。
中    華    民    國    98    年    4    月      3    日
                                  書記官  陳金
附件：
臺灣澎湖地方法院交通事件裁定           98年度交聲字第5號
異  議  人  甲○○  女  44歲（民國○○年○月○○日生）
即受處分人          身分證統一編號：Ｚ000000000號
                    住澎湖縣馬公市○○路61號9樓
上列受處分人因違反道路交通管理處罰條例案件，對於交通部公
路總局澎湖監理站中華民國97年12月29日裁84─T00000000 號裁
決，聲明異議，本院裁定如下：
    主  文
原處分關於罰鍰新臺幣肆萬伍仟元部分撤銷，不罰。
其他異議駁回。
    理  由
一、原處分意旨略以：異議人即受處分人甲○○酒醉騎乘車牌號
    碼LDL －716 號重型機車，於民國97年11月25日19時26分許
    ，行經澎湖縣馬公巿朝陽路與文昌街口時，因酒後操控機車
    不當摔倒，經送往三軍總醫院澎湖分院後，測得其血液中所
    含酒精濃度為148.1MG/DL（換算成呼氣酒精濃度為每公升0.
    74毫克），經警製發違規通知單，依道路交通管理處罰條例
    第35條第1 項第1 款、（第24條第1 項第2 款）規定，處異
    議人罰鍰新台幣（下同）45,000元，吊扣駕駛執照12個月，
    施以道安講習（罰鍰和駕駛執照限於98年1 月28日前繳納、
    繳送）。
二、異議意旨略以：異議人酒醉駕車，業經臺灣澎湖地方法院檢
    察署檢察官於97年12月22日以97年度偵字第937 號為緩起訴
    處分確定，緩起訴期間為1 年，並應於緩起訴處分確定後3
    個月內向觀護志工協進會支付新台幣3 萬元，及參加「預犯
    再犯暨保護被害人法治教育系列課」2 小時，依一罪不兩罰
    之法理，請求撤銷原處分等語。
三、按汽車駕駛人，駕駛汽車經測試檢定酒精濃度超過規定標準
    者，處15,000元以上60,000元以下罰鍰，並當場移置保管其
    車輛及吊扣其駕駛執照1 年；有第35條第1 項規定之情形者
    ，應接受道路交通安全講習，道路交通管理處罰條例第35條
    第1 項第1 款、24條第1 項第2 款固分別定有明文。惟95年
    2 月5 日正式施行之行政罰法第26條規定：「一行為同時觸
    犯刑事法律及違反行政法上義務規定者，依刑事法律處罰之
    。但其行為應處以其他種類行政罰或得沒入之物而未經法院
    宣告沒收者，亦得裁處之。前項行為如經不起訴處分或為無
    罪、免訴、不受理、不付審理之裁判確定者，得依違反行政
    法上義務規定裁處之。」，該條立法理由明確揭示：「一行
    為同時觸犯刑事法律及違反行政法上義務規定時，由於刑罰
    與行政罰同屬對不法行為之制裁，而刑罰之懲罰作用較強，
    故依刑事法律處罰，即足資警惕時，實無一事二罰再處行政
    罰之必要。且刑事法律處罰，由法院依法定程序為之，較符
    合正當法律程序，應予優先適用。但罰鍰以外之沒入或其他
    種類行政罰，因兼具維護公共秩序之作用，為達行政目的，
    行政機關仍得併予裁處，故為第一項但書規定。二前述行為
    如經檢察官為不起訴處分或法院為無罪、免訴、不受理或不
    付審理（少年事件）之裁判確定，行政罰之裁處即無一事二
    罰之疑慮，故第二項規定此時仍得依違反行政法上義務之規
    定裁處。」亦即一行為同時造成刑罰法律與行政秩序罰規定
    發生競合適用之關係時，基於「一事不二罰」之法理，經由
    立法程序確立應以刑罰優先為原則，避免行為人承受過度且
    重複之處罰其理益明。是以前揭行政罰法中刑事法律處罰優
    先且不再處以行政秩序罰之目的，既係因為行為人已接受刑
    罰而足資警惕，且已發生懲罰之作用，即無使行為人陷於雙
    重處罰之不利益，則關於刑事法律處罰之範圍自應採取實質
    認定，凡刑事實體法或程序法中所規定客觀上剝奪行為人生
    命、自由、財產權利，主觀上亦因制裁之嚴厲性、痛苦性，
    其強度足以造成心理強制而間接達成矯正教化目的之處遇手
    段，皆應納入其中，而不以形式上符合刑法第32條至第34條
    所定主刑及從刑種類者為限，始與前揭法律規範之意旨相符
    。
四、經查：
  (一)本件受處分人對於其上開酒醉駕車之行為並不爭執，復有澎
    湖縣警察局舉發違反道路交通管理事件通知單一紙在卷可憑
    ，堪可認定。惟受處分人前開酒醉駕車行為，除構成道路交
    通管理處罰條例第35條第1 項第1 款之交通違規事由外，亦
    已合於刑法第185 條之3 服用酒類不能安全駕駛動力交通工
    具而駕駛罪之構成要件，臺灣澎湖地方法院檢察署檢察官於
    斟酌受處分人之犯後態度及公共利益之維護後，認以緩起訴
    處分為適當，乃於97年12月22日以97年度偵字第937 號為緩
    起訴處分，並於處分書中載明緩起訴期間為1 年，受處分人
    應在緩起訴處分確定後3 個月內，向觀護志工協進會支付新
    台幣3萬 元，及參加「預犯再犯暨保護被害人法治教育系列
    課」2 小時，有緩起訴處分書在卷可稽。
  (二)按交通部雖曾於民國95年7 月17日以交路字第0950006986號
    函釋略謂：查法務部行政罰法諮詢小組第一次會議記錄既已
    明確結論略以：「緩起訴乃附帶條件的不起訴處分，亦即是
    不起訴的一種」在案，當依該部上開函釋結論及行政罰法第
    26條第2 項規定辦理，是以緩起訴乃依刑事訴訟法第253 條
    之2 第1 項規定對被告所課予之負擔，係一種特殊之處遇措
    施，並非刑罰，是以本案尚無行政罰法「一事不二罰」之適
    用；另道路交通案件處理辦法第3 條規定略以：交通案件聲
    明異議之處罰，違反道路交通管理處罰條例部分應依該條例
    處罰，其刑事責任部分仍適用刑事法律有關規定處理；而認
    法院所為不同見解裁定之個案，處罰機關當可引據上開法務
    部函釋結論為處理云云。惟查，按法官依據法律獨立審判，
    憲法第80條載有明文，各機關依其職掌就有關法規為釋示之
    行政命令，法官於審判案件時，固可予以引用，但仍得依據
    法律，表示適當之不同見解，並不受其拘束；司法行政機關
    所發司法行政上之命令，如涉及審判上之法律見解，僅供法
    官參考，法官於審判案件時，亦不受其拘束（司法院大法官
    會議釋字第216 號解釋文參照）。
  (三)再按94年2 月5 日公布、95年2 月5 日施行之行政罰法第26
    條規定：「一行為同時觸犯刑事法律及違反行政法上義務規
    定者，依刑事法律處罰之。但其行為應處以其他種類行政罰
    或得沒入之物而未經法院宣告沒收者，亦得裁處之。前項行
    為如經不起訴處分或為無罪、免訴、不受理、不付審理之裁
    判確定者，得依違反行政法上義務規定裁處之。」此即所謂
    「一事不二罰」原則。又被告所犯為死刑、無期徒刑或最輕
    本刑三年以上有期徒刑以外之罪，檢察官參酌刑法第57條所
    列事項及公共利益之維護，認以「緩起訴」為適當者，得定
    1 年以上3 年以下之緩起訴期間為緩起訴處分，其期間自緩
    起訴處分確定之日起算；又被告於緩起訴期間內，有下列情
    形之一者，檢察官得依職權或依告訴人之聲請撤銷原處分，
    繼續偵查或起訴：1.於期間內故意更犯有期徒刑以上刑之罪
    ，經檢察官提起公訴者；2.緩起訴前，因故意犯他罪，而在
    緩起訴期間內受有期徒刑以上刑之宣告者；3.違背第253 條
    之2 第1 項各款之應遵守或履行事項者；刑事訴訟法第253
    條之1 第1 項、第253 條之3 第1 項分別定有明文。準此，
    被告經檢察官為「緩起訴」處分者，於「緩起訴」之猶豫期
    間內，其最後是否會被檢察官提起公訴，猶懸而未定，意即
    「緩起訴」處分於猶豫期間內尚未具有實質之確定力，檢察
    官於期間內，可對被告繼續觀察，此時若被告顯無反省警惕
    之情或根本欠缺反省警惕之能力，檢察官仍得依職權或依告
    訴人之聲請，將被告「緩起訴」處分撤銷。而行政罰法第26
    條第2 項規定經不起訴處分或為無罪、免訴、不受理、不付
    審理之裁判「確定」者，始得依違反行政法上義務規定裁處
    之規定，雖不包括「緩起訴」處分在內，然因「緩起訴」處
    分之最終使被告免於刑事訴追之效果，與「不起訴」處分效
    果相同，以及刑事訴訟法第256 條係將不起訴處分及緩起訴
    處分之再議聲請及期間予以並列，故行政罰法第26條第2 項
    規定之「不起訴處分」是否包括緩起訴處分情形，固非無疑
    ，但緩起訴處分既非不能證明行為人之犯罪事實，而與不起
    訴處分之情形迥然有別，且刑事訴訟法仍非將不起訴處分與
    緩起訴處分二者視為完全相同，則能否因此遽認行政罰法第
    26條第2 項規定之「不起訴處分」即包括緩起訴處分，猶其
    於緩起訴處分課予受處分人一定之負擔時，本於「例外規定
    從嚴解釋」及「對人民不利之規定應從嚴解釋」之法理，則
    該項規定於解釋上是否能予以包括，即益非無疑。惟依行政
    罰法第26條第2 項之立法意旨，仍必須待緩起訴處分實質確
    定時，受處分人才最終地確定是否能免於受刑事訴追，原處
    分機關始得為行政裁罰，亦即於緩起訴期間內即猶豫期間期
    滿前，該緩起訴處分既仍有被撤銷之可能，此時原處分機關
    若依法為行政裁決，將使受處分人有同時遭受行政處罰及刑
    事訴追之危險，顯與行政罰法第26條規定之立法意旨相違背
    ，應認不得為之，始符其意旨。
  (四)綜上，受處分人因駕駛汽車經測試檢定有酒精濃度超過規定
    標準部分，因另犯刑法第185 條之3 酒醉駕車之公共危險罪
    ，並經臺灣澎湖地方法院檢察署檢察官為緩起訴處分確定，
    依行政罰法第26條第1 項前段規定，即無再依道路交通管理
    處罰條例第35條第1 項第1 款裁處行政罰鍰之餘地，受處分
    人就此部分聲明異議，非無理由，原處分就此部分應予撤銷
    ，另由本院為受處分人不罰之諭知。至於原處分關於吊扣駕
    駛執照12個月及施以道安講習部分，則係預防將來再犯危險
    之管制罰，而有別於前揭針對已發生違規事實科處罰鍰之行
    政秩序罰，屬行政罰法第26條第1 項但書所稱之「其他種類
    行政罰」，原處分機關仍得依道路交通管理處罰條例第24條
    第1項 第2 款、第35條第1 項第1 款予以裁處，受處分人就
    此部分所為異議，並無理由，應予駁回。
五、據上論斷，依道路交通管理處罰條例第87條第2 項，道路交
    通案件處理辦法第19條、第20條，裁定如主文。
中    華    民    國    98    年    2     月    9     日
                      交通法庭  法  官  陳順輝
以上正本係照原本作成。
如不服本裁定，應於裁定送達之翌日起5日內，向本院提出抗告
狀（須附繕本）。
中    華    民    國    98    年    2     月    9     日
                                書記官  王耀煌


司法院資訊處製作；財團法人民間司法改革基金會備份。
